【裁判字號】    89,台上,1752
【裁判日期】    890803
【裁判案由】    租佃爭議
【裁判全文】
最高法院民事判決                              八十九年度台上字第一七五二號
    上  訴  人  乙○○
    上  訴  人  甲○○
右當事人間因租佃爭議事件，兩造對於中華民國八十八年十二月十三日台灣高等法院
第二審更審判決（八十六年度上更(三)字第二五二號），各自提起上訴，本院判決如左
：
    主  文
原判決關於駁回上訴人甲○○之其餘上訴及該訴訟費用部分廢棄，發回台灣高等法院
。
上訴人乙○○之上訴駁回。
第三審訴訟費用，關於駁回上訴人乙○○之上訴部分，由上訴人乙○○負擔。
    理  由
本件上訴人乙○○主張：伊所有之坐落台北縣新莊市○○段頭前小段三一五之一地號
內如原判決附圖所示橙色部分面積二二一平方公尺暨同小段三一六之一地號土地（下
稱系爭三一五之一及三一六之一號土地，該二土地於民國八十四年五月十五日經重測
後改編列為同市○○段三八○及三八五號），原出租與對造上訴人甲○○耕作，七十
四年一月一日兩造並訂立為期六年之耕地三七五租約。詎對造上訴人於該租賃期間竟
未依約繳納租金，積欠地租總額達二年以上，無故廢耕多年，非因不可抗力繼續一年
以上不為耕作，且於系爭三一五之一號土地搭建同市○○路八二四號房屋（下稱系爭
房屋），供其子開設公司行號營業使用。現該二土地早經都市計劃編列為工業區使用
，伊自得於七十八年十一月十四日向對造上訴人為終止租約之意思表示。又兩造間之
上述耕地租約亦因對造上訴人不自任耕作而無效，雙方之租賃關係應已消滅，伊曾申
請調解調處均未成立等情，爰本於耕地三七五減租條例第十六條及第十七條第一項第
二、三、四款之規定，求為確認兩造間就系爭三一五之一及三一六之一號土地之租賃
關係不存在，並命對造上訴人甲○○將系爭房屋拆除返還該二土地與伊之判決（按：
上訴人乙○○於第一審併依耕地三七五減租條例第十七條第五款之規定而為請求部分
，已於原審依法撤回，另訴請確認同上地段三○六之一、三○六之三及三一五之一號
超過二二一平方公尺部分土地租賃關係不存在暨返還土地部分亦經原審判決其敗訴確
定，不另贅列）。
上訴人甲○○則以：系爭三一五之一號土地於五十三年間因海水倒灌致不能耕種，嗣
經對造上訴人同意於該地上建造系爭房屋，並由伊以繳納地價稅替代地租之給付，該
地目已於五十六年間變更為「建」，兩造間應另成立基地租賃關係，要無不自任耕作
可言。至系爭三一六之一號土地，原約定以甘薯計付地租，後經對造上訴人同意，改
以現金折付，伊均按年給付租金，迨自七十六年起因對造上訴人拒收該租金，伊始將
之提存法院，實無積欠任何地租，伊更無放棄或不自任耕作情事等語，資為抗辯。
原審以：(一)關於系爭三一六之一號土地部分，兩造耕地租約載明正產物為「甘薯」而
非「稻谷」，上訴人乙○○復主張該土地應種植甘薯依農會公價折合現金，每年約新
台幣（下同）八千六百元云云，乃上訴人甲○○向法院提存之租金，其提存書卻載為
「七十六年至七十八年止之稻谷折合六千八百四十元」而已，已見該提存不合債務本
旨，不生清償之效力。且上訴人甲○○認該租金一向由上訴人乙○○及其兄李俊賢赴
新莊其處所收取，屬往取債務一節，雖與上訴人乙○○指稱父母在時曾與兄至甲○○
家取地租實物無誤，但上訴人甲○○既另稱未看過上訴人乙○○與其兄至伊家取地租
實物等語，顯見兩造未約定地租債務履行地，兩造間之地租債務依民法第三百十四條
規定，應屬赴償之債。上訴人甲○○辯以上訴人乙○○未證明前往收租，自不能歸責
於伊云云，要非可採，上訴人乙○○主張上訴人甲○○就系爭三一六之一號土地已積
欠地租達兩年之總額，自堪信實。從而，上訴人乙○○本於耕地三七五減租條例第十
七條第一項第三款之規定，訴請確認兩造間就系爭三一六之一號土地之租賃關係不存
在並命上訴人甲○○將該土地返還，即屬正當，應予准許。(二)關於系爭三一五之一號
土地部分，查上訴人乙○○於五十六年出國後之二十餘年間，該土地均由其兄李俊賢
管理，並由上訴人甲○○按年繳付地價稅，此情不惟經證人李俊賢於第一審證稱：「
系爭土地是乙○○所有，他於二、三十年前出國留學，我替原告（乙○○）管理系爭
土地，被告（甲○○）僅繳租十五年……，被告於三一五之一地號土地蓋房子所以繳
納地價稅」等語屬實，復有六十三年至七十七年之地價稅收據影本十二紙可按。參之
證人李俊賢並證稱交地價稅單與上訴人甲○○及上訴人乙○○去國二、三十年苟無人
管理土地顯有違常情等情觀之，可徵上訴人乙○○之兄李俊賢就系爭三一五之一號土
地確有管理權限。且上訴人甲○○於該土地上建造系爭房屋，依上述地價稅單所載及
該土地管理人李俊賢同意以地價稅繳納代替地租之支付，並斟酌上訴人甲○○於七十
四年十一月二十二日曾書立切結書載明政府有關機關取締違章建物時，其願負擔一切
損失，復由管理人李俊賢將該切結書郵寄上訴人乙○○收受，而上訴人甲○○猶於七
十六年及七十七年繳納地價稅如故，益見上訴人乙○○及其管理人李俊賢同意上訴人
甲○○於系爭三一五之一號地上建造系爭房屋，兩造間之地租雖因每年地價稅額不一
致，但仍屬可得確定而成立租賃關係，是兩造間就系爭三一五之一號土地已由「耕地
租賃」變更為「基地租賃」關係無疑，上訴人甲○○於其上建造系爭房屋，自難謂無
正當權源。從而，上訴人乙○○依耕地三七五減租條例第十六條及第十七條第二、三
、四款之規定，訴請確認兩造間就系爭三一五之一號土地之租賃關係不存在，並命上
訴人甲○○拆除系爭房屋返還土地，即非有據，不應准許，為其心證之所由得，並說
明兩造其他攻防方法不予論究之理由。因就系爭三一五之一號土地部分，將第一審所
為上訴人乙○○勝訴之判決廢棄，改判駁回上訴人乙○○該部分之訴；並就系爭三一
六之一號土地部分，維持第一審所為上訴人甲○○敗訴之判決，駁回其上訴。
一關於廢棄發回部分（即原判決關於駁回上訴人甲○○就系爭三一六之一號土地之其
餘上訴部分）：
按民法第四百四十條第一項載，承租人租金支付有遲延者，出租人得定相當期限催告
承租人支付，如承租人於期限內不為支付者，出租人得終止契約。此項規定，於出租
人依耕地三七五減租條例第十七條第一項第三款終止契約時，亦適用之（參看本院四
十五年台上字第二○五號判例）。本件原審固以上訴人甲○○積欠地租達兩年之總額
及兩造間地租屬赴償債務等由資為判定此部分上訴人甲○○敗訴之依據。惟查上訴人
乙○○就系爭三一六之一號土地於七十八年十一月十四日為終止租約前有無依法先定
相當期限向上訴人甲○○催租﹖該催告之存證信函已否生合法終止之效力﹖似有未明
。原審徒以上訴人甲○○欠租達兩年之總額遽為上訴人甲○○此部分不利之論斷，已
有未合。且原審既謂上訴人甲○○主張地租向由上訴人乙○○及其兄李俊賢赴伊住處
收取云云，與上訴人乙○○指稱父母在時與兄至新莊甲○○處取實物相符，似見兩造
就地租債務為往取之債並無爭執。乃原審僅因上訴人甲○○另稱未看過上訴人乙○○
及其兄至伊家取地租實物一語，即認定兩造間未約定債務履行地，依法應屬赴償之債
，兩相齟齬，亦有判決理由前後矛盾之違法。究竟兩造間就系爭三一六之一號土地地
租之支付，有無約定為「往取」或「赴償」，尤有待澄清。本件此部分上訴人乙○○
終止租約是否合法其事實既未臻明瞭，本院自無從為法律上之判斷。甲○○上訴論旨
指摘原判決關此部分為不當，求予廢棄，不能認為無理由。
二關於駁回上訴人乙○○之上訴部分（即原判決關於駁回上訴人乙○○就系爭三一五
之一號土地請求確認租賃關係不存在及拆屋還地之部分）：
按耕地租用，係指以自任耕作為目的，約定支付地租使用他人之農地者而言，土地法
第一百零六條第一項定有明文，所稱農地參照同條第二項之立法精神應包括漁地及牧
地在內。承租他人之非農、漁、牧地供耕作之用者，既非耕地租用，自無耕地三七五
減租條例規定之適用。本院六十二年台上字第一六四七號及六十三年台上字第一五二
九號判例應予變更，不得再予援用（參看本院八十八年台上字第一號判例）。查上訴
人乙○○所有之系爭三一五之一號土地早於五十六年十二月十日，既經地政機關依前
台灣省政府同年八月九日府民地甲字第六四七○五號令核准地目等則調整逕為地目變
更登記為「建」，有該土地登記簿謄本在卷足據（見原審更(三)字卷一五一頁），則上
訴人乙○○猶於七十四年一月一日與上訴人甲○○就上開已非農地之建地訂立耕地三
七五租約，依上說明，自非耕地租用而無耕地三七五減租條例規定之適用。上訴人乙
○○逕依該條例第十六條及第十七條第一項第二、三、四款規定，訴請確認兩造間就
系爭三一五之一號土地租賃關係不存在並命上訴人甲○○拆屋還地，即有未合。原審
就此部分判決上訴人乙○○敗訴雖非以此為據，但其結果並無二致，仍應予維持。乙
○○上訴論旨猶執陳詞，並以原審採證、認事之職權行使及其他與判決基礎無涉之理
由，指摘原判決關此部分為不當，求予廢棄，非有理由。
據上論結，本件上訴人甲○○之上訴為有理由；上訴人乙○○之上訴為無理由。依民
事訴訟法第四百七十七條第一項、第四百七十八條第一項、第四百八十一條、第四百
四十九條第二項、第七十八條，判決如主文。
中      華      民      國    八十九    年      八      月      三      日
                              最高法院民事第六庭
                                  審判長法官  朱  錦  娟
                                        法官  蘇  達  志
                                        法官  顏  南  全
                                        法官  陳  碧  玉
                                        法官  楊  鼎  章
      右正本證明與原本無異
                                              書  記  官
中      華      民      國    八十九    年      八      月     十四     日


司法院資訊處製作；財團法人民間司法改革基金會備份。
